最高法院刑事判決　　　　　　九十六年度台上字第六六七三號
上　訴　人　台灣高等法院台中分院檢察署檢察官
被　　　告　甲○○
上列上訴人因被告殺人未遂案件，不服台灣高等法院台中分院中
華民國九十五年八月十五日第二審判決（九十五年度上訴字第一
二一四號，起訴案號：台灣彰化地方法院檢察署九十四年度偵字
第九九二九號），提起上訴，本院判決如下：
    主  文
原判決關於殺人未遂部分撤銷，發回台灣高等法院台中分院。
    理  由
本件原判決以：公訴意旨略稱被告甲○○因其女友周佩楨將蔡原
丞所使用牌照8650－DG號自用小客車開走未還，放話看蔡原丞如
何解決此事，蔡原丞覺得自己無法處理，遂找綽號「不良」之不
詳姓名成年男子及乙○○幫忙找回自用小客車，乙○○為了找到
甲○○住處，遂攜帶其所有可發射子彈具有殺傷力之仿 BERETTA
廠改造手槍一支及子彈二顆，基於不確定之殺人故意（所涉殺人
未遂等罪另案審理中）先於民國九十四年十二月九日二十時許，
持槍脅迫蔡勝有、謝宗穎、蕭惠文、蕭惠方同車前往甲○○位於
彰化縣員林鎮湖水巷四十號住處，同日二十三時許到達甲○○住
處後，甲○○自屋內監視器目賭三輛自用小客車驅駛至住處，覺
有異狀，即至住處二樓房間取出業已裝填子彈之可發射子彈具有
殺傷力之改造仿貝瑞塔九二手槍一支，下樓至客廳等候，並萌生
若於衝突時，使用槍彈，縱然發生死亡之結果亦在所不惜之不確
定之殺人故意，此時，蕭惠文、乙○○下車後，乙○○持槍抵住
蕭惠文，示意蕭惠文叫門，蕭惠文始趨前敲門，並叫喚「順仔」
（台語），周佩楨聞聲開門後，蕭惠文往門內踏進一步，乙○○
跟隨在蕭惠文身後進入，手持前揭改造手槍對甲○○問「車呢？
」，基於前開殺人之不確定故意，朝甲○○開槍射擊二槍，而甲
○○於彼時（幾乎同時），見乙○○舉槍射擊之動作，一時怒火
心生，亦基於前述殺人之不確定故意，持槍朝乙○○之身體開槍
射擊一槍，結果二人均各自中彈，乙○○係受下腹壁潰瘍傷口（
約1公分〤1.5公分），乙○○中彈後隨即逃出門外，搭乘蘇玫玉
所駕駛自用小客車離開現場，受有左下背深部穿刺併小部分皮膚
缺損約0.5公分〤0.5公分之傷害，未生死亡之結果，甲○○則受
腹部穿刺傷（彈頭停留在體內），亦未生死亡之結果，因認被告
此部分所為，涉犯刑法第二百七十一條第二項、第一項之殺人未
遂罪嫌。但經原審審理結果，認為被告此部分係屬正當防衛行為
，應屬不罰，因而撤銷第一審關於殺人未遂部分之科刑判決，改
判諭知被告無罪（被告另被訴非法持有改造槍彈部分，業經原審
判處罪刑確定），固非無見。
惟查：刑法第二十三條之正當防衛，必對於現在之不法侵害，始
能成立，若侵害已過去，則其加害行為，無正當防衛可言（並參
照本院十九年上字第一一七四號、三十年上字第一０四０號判例
要旨）。被告於警詢對案發時其持槍射擊乙○○之情形，供稱：
「忽然由我朋友蕭惠文來敲門，叫我開門，之後由我叫我女友周
佩楨去開門，開門後，蕭惠文站在門口，突然由乙○○持一把手
槍，完全沒有說話，即朝我開了二槍後往外逃逸，遭受開槍後我
知道我腹部中槍，即馬上從我腰際拿出我所有之手槍也朝對方（
乙○○）開一槍，我不知道有沒有射中他，他和蕭惠文即馬上逃
離現場」，及稱「我知道我持槍及持槍傷人是錯的，我也很後悔
，全都是為了保護我女朋友，對方是因帶槍到我家中即無故對我
開槍，我也是在中槍後不得已情況下才還擊的，我願意接受法律
制裁」，復於檢察官訊問時供稱：「他先對我開一槍，我看到他
人來，我就直朝對方開了，但是是對方先開槍射我二槍，對方當
時好像又要開槍，我當時沒有想很多，就開槍還擊」云云，另周
佩楨供稱：「忽有叫阿文之男子（蕭惠文）敲門，甲○○便叫我
開門，開門後阿文進來隨後闖進一不知名之持槍男子（指認照片
係乙○○），乙○○進入後即對著甲○○說『幹！車呢？』，乙
○○隨即持槍朝甲○○射擊，甲○○亦從右邊褲子口袋內持起預
藏之手槍朝乙○○還擊一槍……射擊後蕭惠文與乙○○往外逃逸
」，蕭惠文亦供稱：伊遭一持槍男子押至甲○○住處敲門，進入
後，該持槍男子就向甲○○說車子在那，並拉槍機上膛，伊叫該
持槍男子不要開槍，但該持槍男子由伊耳後開一槍，伊即跑到外
面，並聽到二至三槍聲，持槍男子就跑出來云云，乙○○則稱：
「之後甲○○開完門後，我跟蕭惠文一起進去，然後甲○○發現
不對勁，也發現不認識的人，就拿槍比著我，我也跟著從後面腰
際拔出槍，然後停頓了二秒鐘，甲○○就開槍從我的左腹部打中
，我就連開二槍，然後甲○○再開一槍，我就奪門而出」云云（
見本案第九九二九號偵查卷第二一、二六、三三、五二、七五、
九七頁），姑不論乙○○所稱其係遭被告開槍射擊後始對被告還
擊乙節，有無可信，依被告與周佩楨、蕭惠文上述所供，被告對
乙○○射擊時，如何得認為確係處於遭受乙○○現在不法侵害之
際，難謂已盡詳明。原判決理由謂「本案係被害人乙○○先對被
告開槍，是被害人乙○○無故侵入被告住宅客廳，又先對被告開
槍，其所為對被告而言，自屬『現在、違法的侵害行為』。其次
，以槍枝威力之強大，極有可能一槍斃命，此與無從分別何方為
不法侵害之互毆行為有別，如不立即開槍還擊，顯然無法立即有
效終止被害人之攻擊，則本件在被害人乙○○對被告開槍之際，
被告若不迅即反擊予以排除，自有可能當場喪命槍下，則其在此
危急之際取槍反擊被害人，當可認係出於防衛自己生命之意思為
之」云云（見原判決第一二頁），然依被告上述於警詢所供，如
果無訛，其對乙○○開槍還擊時，已在其遭乙○○射擊中彈之後
，則倘乙○○並未有繼續朝被告開槍之情事，其對被告之該部分
侵害似已屬過去，此際被告仍可否主張正當防衛，即饒有詳求之
餘地；又縱乙○○係未受允准擅自侵入被告居住處所，被告以該
侵害在繼續之中，竟持槍予以射擊，其行為是否並非防衛過當，
亦值推求。原審未遑斟酌上述事證，詳加勾稽慎斷，遽認被告持
槍射擊乙○○係屬正當防衛行為，且未過當，而撤銷第一審關於
該部分之有罪判決，改判諭知其無罪，自嫌速斷。以上或為上訴
意旨所指摘，或為本院得依職權調查之事項，應認原判決關於殺
人未遂部分有撤銷發回更審之原因。
據上論結，應依刑事訴訟法第三百九十七條、第四百零一條，判
決如主文。
中　　華　　民　　國　九十六　年　 十一 　月　二十九　日
                      最高法院刑事第六庭
                          審判長法官  呂　潮　澤
                                法官  吳　昆　仁
                                法官  孫　增　同
                                法官  吳　　　燦
                                法官  李　英　勇
      本件正本證明與原本無異
                                      書  記  官
中　　華　　民　　國　九十六　年　 十二 　月　　四　　日
                                                      Ｋ
